【裁判字號】    94,重訴,263
【裁判日期】    950726
【裁判案由】    所有權移轉登記
【裁判全文】
臺灣士林地方法院民事判決             94年度重訴字第263號
原      告  丙○○
訴訟代理人  王昧爽律師
複  代理人  余西鈞律師
被      告  乙○○
                        號2樓.
            甲○○
共      同
訴訟代理人  高秀枝律師
上列當事人間所有權移轉登記事件，本院於民國95年7 月5 日言
詞辯論終結，判決如下：
    主  文
被告應將附表所示土地辦理繼承登記後，將所有權移轉登記予原
告。
訴訟費用由被告連帶負擔。
    事實及理由
一、原告主張：被告之被繼承人林桂富於85年12月間，將其所有
    座落臺北市○○區○○段2 小段290 地號等29筆如附表所示
    土地（下稱：系爭土地）應有部份，陸續出售予原告丙○○
    ，並分別簽訂不動產買賣契約3 件（下稱：系爭買賣契約）
    ，原告均已依約付清價金予林桂富，惟尚未辦理土地所有權
    移轉登記，林桂富除依系爭買賣契約附加條款約定，將系爭
    土地其應有部份分別設定總價金2 倍金額之本金最高限額抵
    押權予原告及原告指定之人程鵬飛外，並將系爭土地其應有
    部份之土地所有權移轉契約書蓋印，另附印鑑證明及有關文
    件交付原告收受，以便隨時辦理土地所有權移轉登記手續。
    詎林桂富於91年10月2 日死亡，被告為林桂富之限定繼承人
    ，爰依民法第348 條第1 項規定及買賣法律關係，請求被告
    辦理系爭土地林桂富應有部份所有權移轉登記予原告等語。
    並聲明：被告應將被繼承人林桂富遺產，即座落臺北市○○
    區○○段2 小段290 地號等29筆如附表所示土地應有部份，
    辦理繼承登記後，將其所有權移轉登記予原告。
二、被告則以：否認被告之被繼承人林桂富就系爭土地應有部份
    與原告訂有系爭買賣契約，且縱認系爭買賣契約存在，依系
    爭買賣契約第4 條約定，土地增值稅由甲方即原告負擔，且
    原告亦自承林桂富已將土地所有權移轉契約書蓋印，並附印
    鑑證明及有關文件交付原告收受，則未辦理移轉登記顯非可
    歸責於賣方即林桂富，原告應自負遲延責任；又原告於林桂
    富死亡後之現今始主張辦理土地所有權移轉登記，非但造成
    林桂富之遺產稅增加，系爭土地之增值稅更因而較買賣時減
    少甚多，爰主張若原告支付林桂富遺產稅增加部份，被告願
    同時履行辦妥繼承登記，並為系爭土地應有部份所有權移轉
    登記予原告等語置辯。並聲明：駁回原告之訴。
三、兩造不爭執之事實：
  (一)被告乙○○、甲○○為被繼承人林桂富之限定繼承人。
  (二)林桂富將系爭土地應有部分設定本金最高限額新台幣37,302
    ,000元之抵押權予原告及訴外人程鵬飛。
四、本件兩造所爭執者為：
  (一)被告之被繼承人林桂富就系爭土地應有部份與原告間是否有
    買賣法律關係存在？
  (二)原告是否已依系爭買賣契約約定給付全部價金？
  (三)被告主張土地增值稅屬買賣價金之一部分，並行使同時履行
    抗辯權有無理由？
    茲論述如下：
  (一)被告之被繼承人林桂富就系爭土地應有部份與原告間是否有
    買賣法律關係存在？
  1.原告主張林桂富於85年12月10日85年12月10日86年12
    月10日與原告丙○○簽訂不動產買賣契約書，將系爭290
    、291 、292 、293 、295 、296 、300 、302 、303 、30
    4 、305 、306 、311 、313 、314 、317 、318 、319 、
    320 、321 、322 、323 、324 、325 、326 、327 地號土
    地應有部分各1/10系爭728 之3 、734 、734 之1 地號土
    地應有部分1/5 、1/5 、251/2,000 系爭290 、291 、29
    2 、293 、295 、296 、300 、302 、303 、304 、305 、
    306 、311 、313 、314 、317 、318 、319 、320 、321
    、322 、323 、324 、325 、326 、327 地號土地應有部分
    各1/10，以總價13,753,000元4,893,000 元17,197,5
    00元出售予原告丙○○，並於附加條款約定「甲方購買之土
    地在未辦理移轉登記予甲方或甲方指定之人前，應先加倍設
    定抵押權甲方，以資保障。」之事實，業據提出與所述相符
    之不動產買賣契約書3 件為證（見本院第15至34頁），其中
    於85年12月10日簽訂之2 件不動產買賣契約書，均經王昧爽
    律師見證無訛（見本院卷第18頁、第20頁、第31頁、第32頁
    ），另證人即承辦系爭土地上抵押權設定事宜之代書陳怡臻
    於另案（本院94年度重訴字第224 號，係本件被告2 人對原
    告及訴外人程鵬飛提起塗銷抵押權登記之訴事件）亦結證稱
    ：系爭抵押權之設定係為買賣履約保證，85年12月10日簽訂
    之2 份契約係伊所擬，但非在伊面前完成簽字，86年11月28
    日簽訂之契約亦係伊所擬，且在伊面前完成簽字。伊有見到
    林桂富及丙○○，86年11月28日簽訂之買賣契約書係林桂富
    親自簽名、用印，丙○○當場交付86年11月28日簽訂之契約
    書後附之支票等語（見本院第278 至279 頁）。證人即介紹
    人王進參亦於該案證稱：「林桂富是我小到大就認識之朋友
    ，，我認識被告丙○○的父親。」、「林桂富缺錢告訴我土
    地要賣，……我告訴張父，張父說要買，……價金都付清。
    」、「我只認識林桂富，不認識甲○○。」、「我向買方收
    取仲介費40萬元。」「（買賣）談了一個多月，談了好幾次
    才談成。」、「買賣簽約時張父及林桂富都有在場，被告丙
    ○○有無在場，我忘記了。」等語（見本院卷第280 至281
    頁），依上開證人之證詞及原告與訴外人程鵬飛確於系爭土
    地取得抵押權登記之情以觀，上開3 件買賣契約確係真正，
    即被告之被繼承人林桂富就系爭土地應有部份與原告間確有
    買賣法律關係存在。被告徒以系爭不動產買賣契約書係使用
    定型化契約格式，價金皆1 次付清，與常情不合；且買賣契
    約書第12條後段記載：「本合約各項條件確係當事人自己之
    意思照寫，而且經承認無訛。」與第7 條、第11條所載事實
    不符等情，否認林桂富與被告間有買賣關係存在，洵不足採
    。本件買賣契約既屬真正，而被告為林桂富之限定繼承人，
    自應繼受本件契約之權利義務。
  (二)原告是否已依系爭買賣契約約定給付全部價金？
  1.原告簽發之土地銀行信義分行票號CT0000000 號、面額13,7
    53,000元之支票，係存入林桂富在台北銀行永春分行帳號
    00000000 000號帳戶內提示兌領。
  2.台灣銀行營業部票號DE0000000 號、面額17,197,500元之支
    票係存入林桂富在台北銀行永春分行帳號00000000000 號帳
    戶內。
  3.被告丙○○簽發之土地銀行信義分行票號CT0000000 號、面
    額2,393,000 元之支票，係由陳寶玉在台北市第一信用合作
    社帳號000000000 號帳戶內提示兌領。
    上開事實，為兩造所不爭執（見本院卷第251 至252 頁），
    又觀諸卷附台灣土地銀行信義分行函附之票號CT0000000 號
    支票正、反面影本，正面所載受款人係林桂富，背面並有林
    桂富之背書（見本院卷第235 頁），及另250 萬元現金由林
    桂富簽收（見本院卷第34頁）等情，足認系爭3 件買賣契約
    之價金均已付清。
  (三)被告主張土地增值稅屬買賣價金之一部分，並行使同時履行
    抗辯權有無理由？
    按系爭3 件買賣契約之價款均如原告所主張之金額，有不動
    產買賣契約書第1 條之記載可稽，至原告與林桂富雖約定土
    地增值稅由原告負擔，然土地增值稅係屬公法上之稅賦，並
    非買賣價金之一部分，且依土地稅法第28條前段規定：「已
    規定地價之土地，於土地所有權移轉時，應按其土地漲價總
    數額徵收土地增值稅。」，第5 條第1 項規定：「土地增值
    稅之納稅義務人如左：1.土地為有償移轉者，為原所有權人
    。2.土地為無償移轉者，為取得所有權之人。3.土地設定典
    權者，為出典人。」第5-1 條規定：「土地所有權移轉，其
    應納之土地增值稅，納稅義務人未於規定期限內繳納者，得
    由取得所有權之人代為繳納。……」即土地增值稅，於土地
    移轉時方應繳納予稅捐機關，且如被告不繳納時，原告即應
    繳納，況原告亦稱其仍願依約繳納，故被告主張土地增值稅
    屬買賣價金之一部分，並行使同時履行抗辯云云，並無理由
    。又林桂富之遺產稅如有因遲未辦理移轉登記致增加之情形
    ，原告亦表明願意負擔，然此仍非屬買賣價金之一部分，被
    告亦無從行使同時履行抗辯權。
五、又系爭土地，部分雖有地上權設定，地上權人有優先購買權
    部分土地有承租人，承租人亦有優先購買權，然依土地法第
    104 條規定「基地出賣時，地上權人、典權人或承租人有依
    同樣條件優先購買之權。房屋出賣時，基地所有權人有依同
    樣條件優先購買之權。其順序以登記之先後定之。前項優先
    購買權人，於接到出賣通知後10日內不表示者，其優先權視
    為放棄。出賣人未通知優先購買權人而與第三人訂立買賣契
    約者，其契約不得對抗優先購買權人。」由此規定得知，通
    知優先購買者之義務人為出賣人，本件之「通知責任」是出
    賣人林桂富，而非原告，而本件林桂富或被告迄未通知優先
    購買權人，並不影響原告依買賣契約請求移轉之權利。
六、又被告主張林桂富帳戶內之資金有回流被告之情形，純屬臆
    測，亳無事實根據，且林桂富與原告間縱有資金往來，亦不
    足以證明系爭買賣契約業已解消，或係出於通謀虛偽意思表
    示所簽立。被告聲請本院向台北富邦商業銀行永春分行查明
    林桂富帳戶內資金之流向等，核無必要，併此敘明。
七、綜上所述，原告依據買賣契約，請求被告將附表所示土地辦
    理繼承登記後，將所有權移轉予原告，，即無不合，應予准
    許。
八、本件事證已臻明確，兩造其餘攻擊防禦與舉證，經核與判決
    結果無影響，爰不另一一論述，附此敘明。
九、據上論結，原告之訴為有理由，依民事訴訟法第85條第2 項
    ，判決如主文。
中    華    民    國    95    年    7     月    26    日
                  民事第一庭  法  官  陳麗芬
以上正本證明與原本無異。
如對本判決上訴須於判決送達後20日內向本院提出上訴狀。
中    華    民    國    95    年    7     月    28    日
                              書記官  趙信義


司法院資訊處製作；財團法人民間司法改革基金會備份。
